【裁判字號】    89,自,838
【裁判日期】    900426
【裁判案由】    詐欺
【裁判全文】
臺灣臺中地方法院刑事判決                          八十九年度自字第八三八號
    自  訴  人  甲○○
    被      告  乙○○
                丙○○
右列被告因詐欺案件，經自訴人提起自訴，本院判決如左：
    主  文
乙○○意圖為自己不法之所有，以詐術使人將本人之物交付，處有期徒刑陸月，如易
科罰金，以參佰元折算壹日。
丙○○無罪。
    事  實
一、緣乙○○因開設幼稚園，而甲○○之小孩曾至乙○○之幼稚園就讀，雙方因而認
    識。詎乙○○明知其經濟窘迫，週轉困難，已無償債之能力，竟意圖為自己不法
    之所有，於民國八十九年五月一日，向甲○○佯稱其所經營幼稚園之其他股東欲
    退股，急需款項支付其他股東退股之股金，而乙○○為取信於甲○○，俾能順利
    取得借款，乃施用詐術簽發，已於八十九年三月十六日開始退票，並於同年四月
    二十八日被公告拒絕往來之帳號一一五三之九號，發票人丙○○、票號ＳＭ00
    00000號、發票日八十九年七月三十一日、付款人第七商業銀行向上分行，
    面額新台幣（下同）三百萬元，顯無法兌現之支票（該帳號支票係由丙○○申領
    後，交由乙○○簽發使用）交予甲○○收執，以為借款清償之擔保，致甲○○不
    疑有他，陷於錯誤，於當日偕同乙○○至台中市第二信用合作社，甲○○以其所
    有之不動辦理抵押貸款，取得三百萬元之現金後，遂交予乙○○，雙方約定借款
    期限為二個月，並由乙○○代甲○○繳納前開貸款之利息。惟嗣乙○○僅代甲○○繳納銀行貸款利息四期共約八萬四千餘元後，即未再按期繳納。且上開支票屆
    期後，經甲○○提示付款，亦未獲兌現。後乙○○乃要求延期清償，並簽立借據
    ，甲○○乃同意乙○○延期至八十九年八月五日清償上開欠款。不料到期後，乙○○仍未按期清償，甲○○始知受騙。
二、案經自訴人提起自訴。
    理  由
一、有罪部分：
   （一）訊據被告乙○○對於右揭事實，除矢口否認有何詐欺取財之犯行，並辯稱
         ：借款時所簽發之上開支票，事前伊並不知已遭公告列為拒絕往來戶，其
         後無法清償借款，係因其所經營之幼稚園招生，學生僅收到六、七十人，
         且部分老師提出辭呈，為不影響學生學習，教室老師由原先二人增為四人
         ，收入減少，而支出卻增加，致週轉不靈，無法清償甲○○欠款，非伊所
         能預料云云外，餘均供認不諱。惟查：
        （１）右揭事實，業據自訴人即被害人甲○○於本院調查、審理時指訴綦詳
              ，並有其提出之支票暨退票理由單、借據等影本在卷可憑，而觀諸被
              告乙○○所交予被害人甲○○，作為清償之上開支票帳戶，係由蕭景
              洲於八十八年十二月六日申領後，即將全部支票交予被告乙○○簽發
              使用，而該支票帳戶自八十九年三月十六日即已開始退票，同年四月
              二十八日，並經以台公字第○○三四號公告列為拒絕往來戶等情，亦
              為同案被告丙○○供明在卷，並有第七商業銀行八十九年十月十八日
              七向上字第六一二五號函附卷可稽，而被告乙○○對於上情，雖否認
              事前已知悉該支票帳戶，已遭列為拒絕往來戶云云，然其於本院調查
              時，既供認伊之前簽發上開帳戶支票使用時，已知有遭退票之紀錄，
              而該支票帳戶，平常均由伊簽發使用，帳戶之存款，亦由伊負責存入
              ；另按一般支票遭退票後，均會通知該支票帳戶開戶之發票人是否補
              足存款，而觀諸同案被告丙○○既將所申領之上開支票，全部同意交
              予被告乙○○簽發使用，顯見其等關係密切，就上開遭三次退票，並
              遭列為拒絕往來戶，丙○○亦當會告知被告乙○○，則被告乙○○就
              上開帳戶支票，三次退票並遭公告列為拒絕往來戶之事，衡情事前自
              難諉為不知，其上開辯稱，自與常理不合，不足採信。
        （２）次觀，依被告乙○○於本院審理時所自承：伊當時向甲○○借款之際
              ，經濟已發生問題，週轉發生困難，伊係準備以其後所經營之幼稚園
              ，於同年七月一日至十五日註冊，招收一百個學生，可收註冊費用約
              有四、五百萬元，以為應用。不料其後僅收到學生六、七十人等語，
              則依其所述，伊借款之初，已明知其財務發生問題，且有週轉不靈之
              情事，卻又以上開顯無法兌現之支票，向甲○○調借巨額款項，而於
              其後幼稚園招生，雖未招足一百名學生，然所招收之六、七十位學生
              ，其註冊費亦應有二、三百萬元收入，然被告乙○○卻分文未清償予
              甲○○？且僅按期代繳四期之銀行利息後，即未按期代為繳納，並於
              支票不獲兌現後，再要求甲○○延期清償，並簽立借據後，屆期後仍
              未清償分文，而僅於本案遭訴後，再清償與所積欠巨額本金不成比例
              之部分款項。綜上以觀，被告乙○○於向甲○○借款之初，主觀上應
              有不法之所有意圖甚明。另觀被告乙○○當初向甲○○借用三百萬元
              ，其金額非少，然甲○○並未要求被告乙○○提供任何不動產抵押或
              保證人保證以為擔保，僅收受被告乙○○所交付之上開支票，以為清
              償擔保之用。足認甲○○當時應係確信，上開支票日後定會按期兌現
              ，始願借予被告乙○○上開款項，然被告乙○○卻以上開日後顯無法
              兌現之支票，向甲○○調借款項，則被告乙○○於客觀上，亦顯有施
          用詐術，致甲○○陷於錯誤而交付上開款項之情事。
        （３）綜上，被告乙○○所辯其並無詐欺云云，顯為避重就輕，卸責之詞，
              不足採信。事證明確，被告乙○○涉犯詐欺取財之犯行，堪以認定。
   （二）核被告乙○○所為，係犯刑法第三百三十九條第一項之詐欺取財罪。爰審
         酌被告之素行良好，犯罪之動機、目的，所詐騙金額非少，惟已清償部分
         款項，並表示願意與被害人積極協商清償其餘借款債務，及其犯後猶否認
         犯行等一切情狀，量處如主文所示之刑。次按被告乙○○行為後，刑法第
         四十一條業經總統於九十年一月十日公布修正，同年一月十二日生效，將
         修正前原規定「犯最重本刑為三年以下有期徒刑以下之刑之罪，而受六月
         以下有期徒刑或拘役之宣告，因身體、教育、職業或家庭之關係，執行顯
         有困難者，得以一元以上三元以下折算一日，易科罰金。」公布修正為「
         犯最重本刑為五年以下有期徒刑以下之刑之罪，而受六個月以下有期徒刑
         或拘役之宣告，因身體、教育、職業、家庭之關係或其他正當事由，執行
         顯有困難者，得以一元以上三元以下折算一日，易科罰金。但確因不執行
         所宣告之刑，難收矯正之效，或難以維持法秩序者，不在此限。併合處罰
         之數罪，均有前項情形，其應執行之刑逾六月者，亦同。」比較修正前、
         後條文規定之結果，以修正後之規定有利於被告乙○○，自應依刑法第二
         條第一項前段之規定，適用裁判時之法律即修正後之刑法第四十一條第一
         項前段之規定，就被告乙○○所處如主文所示之刑，並諭知易科罰金之折
         算標準。
二、無罪部分：
   （一）自訴意旨另略以：被告丙○○將所有上開帳戶之支票交予被告乙○○使用
         ，由被告乙○○簽發上開支票，向自訴人甲○○詐借三百萬元，因認被告
         丙○○亦與被告乙○○共同涉犯上開詐欺取財之罪嫌云云。
   （二）按犯罪事實應依證據認定之，無證據不得推定其犯罪事實；不能證明被告
         犯罪或其行為不罰者，應諭知無罪之判決。刑事訴訟法第一百五十四條、
         第三百零一條第一項分別定有明文。又認定不利於被告之事實，需依積極
         證據，茍積極證據不足為不利於被告事實之認定時，即應為有利於被告之
         認定，更不必有何有利之證據。再自訴人之指訴係以使被告受刑事訴追為
         目的，是其陳述是否與事實相符，仍應調查其他證據以資審認。此外，刑
         法第三百三十九條之詐欺罪之成立，係以意圖為自己或第三人不法所有，
         以詐術使人將本人或第三人之物交付、或得財產上不法之利益為要件，所
         謂以詐術使人交付或得財產上不法利益，必須被詐欺人因其詐術而陷於錯
         誤，若其所用方法，不能認為詐術，亦不致使人陷於錯誤，即不構成該罪
         。換言之，該罪必須行為人自始基於不法所有之意圖，以詐術使人交付財
         物或給予財產上之利益，始能構成。至於民事當事人間，若有未依債務本
         旨履行債務之情形，在一般社會經驗而言，原因非一，非必出於自始無意
         給付之詐欺犯罪一端；而刑事被告依法不負自證無罪之義務，故在別無積
         極證據之情形下，自難違反刑事訴訟法第一百五十四條之規定，以被告單
         純債務不履行之狀態，即推定被告自始有不法所有之意圖而施用詐術。本
         件自訴人認被告丙○○亦共同涉犯上開詐欺取財之罪行，無非係以被告蕭
         景洲將所申領之上開帳戶支票，交予被告乙○○使用為其主要之論據。然
         訊據被告丙○○堅決否認有何共同詐欺取財犯行，並辯稱：伊事前並不知
         悉被告乙○○簽發上開支票，向甲○○調借上開款項之事，亦未共同出面
         與甲○○接洽借款之事等語。
   （三）經查，被告丙○○上開所辯，核與同案被告乙○○於本院調查、審理時，
         所供述之情節大致相符，而自訴人亦自承當初借款之事，均係與被告陳冠
         伶接洽處理，被告丙○○並未出面等語在卷，另衡諸票據基於流通性、無
         因性之原則，被告丙○○雖有同意被告乙○○簽發使用其上開帳戶之支票
         ，然其對於被告乙○○之後，究如何簽發使用其所有之支票？並交予何人
         收執及作何用途？依常理，顯無法事先預知。此外，復查無其他積極證據
         ，足認被告丙○○於事前，與被告乙○○有何共同詐騙不法所有意圖之犯
         意聯絡；及有何共同出面向甲○○詐騙錢財之情事，自難僅憑被告丙○○
         上開所為，遽以認定被告丙○○亦涉有共同詐欺取財之罪行。至被告陳冠
         伶以被告丙○○名義所簽發之支票，不獲兌現，亦僅單純有關民事票據債
         權、債務之糾葛。是揆諸上開規定及判例之說明，被告丙○○所辯並無共
         同詐欺犯行，堪足採信，其被訴詐欺取財之罪嫌，應有未足，自應依法諭
        知被告丙○○無罪之判決。
三、據上論斷，應依刑事訴訟法第三百四十三條、第二百九十九條第一項前段、第三
    百零一條第一項前段，刑法第二條第一項前段、第三百三十九條第一項、修正後
    第四十一條第一項前段，罰金罰鍰提高標準條例第一條前段、第二條判決如主文
    。
中      華      民      國      九十      年      四      月    二十六  日
                                    台灣台中地方法院刑事第二庭
                                        法  官  黃文進
右正本證明與原本無異。
如不服本判決，應於送達後十日內向本院提出上訴狀 （須附繕本） ，上訴於台灣高等
法院台中分院。
                                        書記官
中      華      民      國      九十      年      四    月    二十六    日
附錄論罪科刑法條刑法第三百三十九條第一項：
意圖為自己或第三人不法之所有，以詐術使人將本人或第三人之物交付者，處五年以
下有期徒刑、拘役或科或併科一千元以下罰金。


司法院資訊處製作；財團法人民間司法改革基金會備份。
